【裁判字號】    95,交聲,447
【裁判日期】    951130
【裁判案由】    違反道路交通管理處罰條例聲明異議
【裁判全文】
臺灣桃園地方法院刑事交通事件裁定     95年度交聲字第447號
原處分機關  交通部公路總局新竹區監理所桃園監理站
異  議  人  甲○○
即受處分人
上列異議人因違反道路交通管理處罰條例案件，對於交通部公路
總局新竹區監理所桃園監理站民國95年9 月7 日所為之裁決處分
（原處分案號：桃監裁罰字第裁52-DP0000000號），聲明異議，
本院裁定如下：
    主  文
原處分撤銷。
甲○○汽車駕駛人，行經有燈光號誌管制之交岔路口，紅燈右轉
，處罰鍰新臺幣壹仟捌佰元，記違規點數點。又汽車駕駛人肇
事致人受傷而逃逸，吊銷駕駛執照，壹年內禁考。
    理  由
一、原處分意旨略以：受處分人即異議人甲○○於民國95年3 月
    6 日3 時50分許，駕駛車牌號碼8U-1369 號小客車，沿桃園
    縣八德市○○街紅燈右轉中華路往中壢方向行駛，與沿中華
    路直行往中壢方向行駛由張政豪所騎乘車牌號碼GRJ-713 號
    機車，在八德市○○街與中華路口發生碰撞（肇事地點中華
    路、永豐路及龍壽街為同一路口，只是永豐路與龍壽街雙向
    路名不同），造成張政豪受傷，受處分人肇事後未下車處理
    ，往中壢方向逃逸。嗣經原處分機關於95年9 月7 日以桃監
    裁罰字第裁52-DP0000000號裁決書，以駕車行經有燈光號誌
    管制之交岔路口闖紅燈，因而肇事致人受傷逃逸，原處分機
    關依道路交通管理處罰條例第53條第1 項、第62條第1 項、
    第63條第1 項之規定，裁處異議人罰鍰新臺幣8,700 元，吊
    銷駕駛執照，1 年內禁考，並記違規點數3 點。
二、異議意旨略以：受處分人於95年3 月6 日3 時50分許，駕駛
    車牌號碼8U-1369 號小客車沿八德市○○街右轉中華路往中
    壢方向行駛，並未闖紅燈，且當時天色昏暗，是對方機車騎
    士張政豪騎乘車牌號碼GRJ-713 號機車從左後方擦撞其駕駛
    小客車，當時其不曉得發生擦撞，所以未留在現場，並非肇
    事逃逸，原裁處顯有違誤，實難甘服，為此請准撤銷原處分
    等語。
三、按行為後法律或自治條例有變更者，適用行政機關最初裁處
    時之法律或自治條例。但裁處前之法律或自治條例有利於受
    處罰者，適用最有利於受處罰者之規定，94年2 月5 日制定
    公布、95年2 月5 日施行之行政罰法第5 條定有明文。自上
    開條文之立法理由：「明定法律或自治條例變更時之適用，
    係採『從新從輕』之處罰原則，即於行為後之法律或自治條
    例有變更者，原則上係「從新」，適用行政機關最初裁處時
    之法律或自治條例；僅於裁處前之法律或自治條例有利於受
    處罰者，始例外『從輕』」，適用最有利於受處罰者之規定
    」，堪認行政罰之法律變更，係以行政機關（交通案件則為
    監理機關或裁決所）裁處時作為比較基準，此可從行政罰法
    原草案條文之立法理由中所稱：「裁處」除法律另有規定外
    ，原則上不包括訴願決定及行政法院之判決等語查悉。查道
    路交通管理處罰條例前經立法院大幅修正，相關條文於94年
    12月28日經總統修正公布，施行日期則授權由行政院以命令
    定之。嗣經行政院以95年6 月23日行政院院臺交字第095008
    7685號令發布修正條文除第29條之2 、第31條、第31條之2
    、第32條之1 、第42條、第73條、第82條至84條，自96年1
    月1 日施行，其餘定自95年7 月1 日施行。本件關於受處分
    人於上揭時、地有紅燈右轉之行為，原處分機關裁處日期為
    95年9 月7 日，而道路交通管理處罰條例第53、62條之修正
    條文於95年7 月1 日施行，依行政罰法第5 條之規定，因原
    處分機關裁處時有關同例第53條已增訂第2 項「前項紅燈右
    轉行為者，處新台幣600 元以上1,800 元以下。」，原處分
    機關裁處時之同條例第53條第2 項已公佈施行，且較有利於
    受處分人，依行政罰法第5 條規定，自應適用修正後同條例
    第53條第2 項。
四、另按94年2 月5 日公布，並於95年2 月5 日施行之行政罰法
    第26條規定：「一行為同時觸犯刑事法律及違反行政法上義
    務規定者，依刑事法律處罰之。但其行為應處以其他種類行
    政罰或得沒入之物而未經法院宣告沒收者，亦得裁處之。前
    項行為如經不起訴處分或為無罪、免訴、不受理、不付審理
    之裁判確定者，得依違反行政法上義務規定裁處之。」此即
    所謂一事不二罰之原則。究其立法目的，係因一行為同時觸
    犯刑事法律及違反行政法上義務規定時，由於刑罰與行政罰
    同屬對不法行為之制裁，而刑罰之懲罰作用較強，故依刑事
    法律處罰，即足資警惕時，實無一事二罰再處行政罰之必要
    ，且刑事法律處罰，由法院依法定程序為之，較符正當法律
    秩序，應予優先適用，職是，因同時觸犯刑事法律及違反行
    政法上義務規定之行為，行政機關得否科以與刑罰相類之行
    政罰處罰，端視該行為之刑事訴追或審判程序終局結果而定
    ，在刑事訴追、審判程序尚未終局確定前，行政機關自不得
    逕予裁罰，至於沒入或其他種類行政罰，因兼具維護公共秩
    序之作用，為達行政目的，行政機關仍得併予裁處。又此所
    稱「其他種類行政罰」，係指違反行政法上之義務應受「裁
    罰性」之「不利處分」而言，附此敘明。
五、經查：
(一)受處分人甲○○於95年3 月6 日3 時50分許，駕駛車牌號碼
    8U-1369 號小客車，沿桃園縣八德市○○街紅燈右轉中華路
    往中壢方向行駛，與延中華路直行往中壢方向行駛由張政豪
    所騎乘車牌號碼GRJ-713 號機車，在八德市○○街與中華路
    口發生碰撞，造成張政豪受傷，受處分人肇事後未下車處理
    ，往中壢方向逃逸等情，業據被害人張政豪於警詢時指訴明
    確在卷，核與目擊證人林宛蓉於警詢時證稱：95年3 月6 日
    3 時50分許，當時我是騎乘機車搭載潘雅敏，沿著八德市○
    ○路往中壢方向行駛，行經八德市○○路與永豐路（龍壽街
    ）口時，因為中華路是綠燈，我看見另一機車騎士（張政豪
    ）騎乘車牌號碼GRJ-713 號機車是沿中華路直行往中壢方向
    行駛，張政豪已經過了永豐路口，突然就看到車牌號碼8U-1
    369 號小客車從龍壽街右轉，撞上車牌號碼GRJ-713 號機車
    後，加速往中壢方向逃逸等情，而另一目擊證人潘雅敏於警
    詢亦為相類證述（見本院卷第38至41頁）。互核被害人與2
    名目擊證人證述情節相吻合。且證人林宛蓉、潘雅敏與受處
    分人並無仇隙，當無構詞誣陷受處分人之必要，且本院於調
    查時，告知2 名證人證詞要旨並提示筆錄供受處分人閱覽後
    ，受處分人表示對於2 位證人證詞無意見（見本院卷第65頁
    ）。綜上，2 位證人證詞堪信為真。復觀之，依桃園縣政府
    警察局對於本件車禍之調查分析：肇事地點為3 色號誌管制
    4 岔路口，天候狀況晴天、夜間有照明，撞擊位置A 車（受
    處分人所駕駛車牌號碼8U-1369 號小客車）左側車身，B 車
    （張政豪騎乘車牌號碼GRJ-713 號機車）右側車身。肇因研
    判為：A 車違反號誌管制致人受傷，B 車涉嫌超速行駛等情
    ，有該局道路交通事故肇因研析表在卷可憑（見本院卷第27
    頁）。且受處分人肇事致人受傷而逃逸之違規行為，亦經臺
    灣桃園地方法院檢察署檢察官於95年10月31日以95年度偵字
    第17 828號聲請簡易判決處刑，有該聲請簡易判決處刑書及
    臺灣高等法院被告前案紀錄表在卷足憑。此外，並有道路交
    通事故現場圖、道路交通事故調查報告表(一)、(二)、車損照片
    及被害人之診斷證明書附卷供參。是受處分人確有於上揭時
    、地有紅燈右轉，肇事致人受傷而逃逸之行為，堪以認定。
(二)按汽車駕駛人駕駛汽車，應遵守道路交通標誌、標線、號誌
    之指示，道路交通安全規則第90條定有明文，而道路交通標
    誌標線號誌設置規則第206 條第5 款第1 目規定「圓形紅燈
    」之行車管制號誌，係表示禁止車輛通行，不得超越停止線
    或進入路口。如紅燈右轉行為者，處新台幣600 元以上1,80
    0 元以下罰鍰，並記違規點數3 點，道路交通管理處罰條例
    第53條第2 項、第63條第1 項第3 款亦定有明文。本件受處
    分人於上揭時、地確有紅燈右轉之違規行為乙節，已如前述
    。稽之，原處分機關裁處日期為95年9 月7 日，而道路交通
    管理處罰條例第53條之修正條文於95年7 月1 日施行，可知
    原處分機關裁處時同例第53條已增訂第2 項「前項紅燈右轉
    行為者，處新台幣600 元以上1, 800元以下。」，並已公佈
    施行，且較有利於受處分人，依行政罰法第5 條規定，自應
    適用修正後同條例第53條第2 項裁處。又受處分人未於期限
    內到案聽候裁決且逾30日以上，依上開說明，應依法裁處1,
    800 元罰緩、並記違規點數3 點，方為適法。再依道路交通
    案件處理辦法第20條規定：「交通法庭認為聲明異議有理由
    或聲明異議雖無理由，而原處分不當或違法者，應以裁定將
    原處分經聲明異議部分撤銷，並自為裁定。」觀之，足徵受
    處分人之異議雖無理由，原裁決機關之處分如有不當及違法
    時，交通法庭亦得撤銷原處分另為適法之裁定甚明。本件原
    處分適用修正前道路交通管理處罰條例第53條第1 項規定裁
    罰，即有適用法律不當之違法，異議人異議理由雖未及此，
    但該處分既有可議之處，本院自得撤銷該處分，並諭知如主
    文第2 項前段之裁罰。
(三)另受處分人上揭肇事致人受傷而逃逸之違規行為，因同時犯
    刑法第185 條之4 之公肇事逃逸罪，業經臺灣桃園地方法院
    檢察署檢察官於95年10月31日以95年度偵字第17828 號聲請
    簡易判決處刑，有該聲請簡易判決處刑書及臺灣高等法院被
    告前案紀錄表在卷足憑。是依行政罰法第26條第2 項之規定
    ，原處分機關自不得於判決確定前，依道路交通管理處罰條
    例第62條第1 項規定（此部分應依修正後同條例第62條第4
    項前段規定裁罰）逕予裁處罰鍰之處分。但原處分機關卻於
    95年9 月7 日即裁處受處分人罰鍰，並吊銷駕駛執照，且依
    同條例第67條第3 項（裁決書漏載此條項）之規定，1 年內
    禁考。依前揭說明，原處分關於裁處罰鍰部分，難謂適法，
    應由本院將原處分撤銷，並依修正後道路交通管理處罰條例
    第62條第4 項前段、第67條第3 項之規定，改裁處如主文第
    2 項後段之吊銷受處分人之駕駛執照，1 年禁考，以期適法
    。至吊銷受處分人駕駛執照之處分，屬行政罰法所稱其他種
    類行政罰，依同法第26條但書規定，與刑事處罰尚不生一事
    不二罰之關係，自得併予裁處之，附此敘明。
六、據上論斷，應依道路交通案件處理辦法第20條前段，裁定如
    主文。
中    華    民    國    95    年    11    月    30    日
                  交通法庭     法  官 邱滋杉
以上正本證明與原本無異。
如不服本裁定，應於送達後5 日內向本院提出抗告狀（須附繕本
）。
                               書記官 高文靜
中    華    民    國    95    年    11    月    30    日


司法院資訊處製作；財團法人民間司法改革基金會備份。
